【裁判字號】    89,竹小,52
【裁判日期】    890331
【裁判案由】    給付違約金
【裁判全文】
臺灣新竹地方法院民事判決  八十九年度竹小字第五十二號
    原      告  華信商業銀行股份有限公司
    法定代理人  丁○○
    訴訟代理人  丙○○
    被      告  乙○○
    訴訟代理人  甲○○
右當事人間給付違約金事件，本院判決如左：
    主      文
被告應給付原告新台幣肆仟柒佰玖拾肆元及自民國八十八年十月三十日起至清償日止
按年息百分之五計算之利息。
原告其餘之訴駁回。
訴訟費用新台幣柒佰捌拾伍元由被告負擔百分之九，餘由原告負擔。
本判決第一項得假執行。
    事實及理由
一、原告之聲明：被告應給付原告新臺幣（下同）五萬三千六百五十二元及自民國（
    下同）八十八年十月三十日起至清償日止按年息百分之五計算之利息。
二、事實摘要：
    原告主張被告於進入原告公司任職時，有簽立同意書一紙，同意若在原告公司任
    職未滿一年自動離職時，願無條件賠償原告制服購置費用及實際服務期間實領薪
    資總額三分之一。惟被告自八十七年七月六日到職日起，至八十八年二月十日離
    職之日止，服務未滿一年，亦即依約應賠償原告其實際服務期間實領薪資三分之
    一，而被告於八十七年七月之薪資為二萬七千二百二十五元，八十七年八月至八
    十八年一月，每月之薪資為三萬二千四百元，合計為十九萬四千四百元，八十八
    年二月之薪資為一萬一千五百二十九元，八十七年度年終獎金三萬一千五百三十
    八元，八十八年度年終獎金為七千三百二十二元，合計二十七萬二千零一十四元
    ，其三分之一之金額即為九萬零六百七十一元，扣除預估扣抵稅額後，應賠償八
    萬八千八百五十八元，另原告為被告共製作二套制服分別為一萬零四百五十元及
    九千元，合計一萬九千四百五十元亦應賠償原告，因被告於原告處尚有三萬四千
    三百八十九元，且因八十八年八月九日有簽訂清償協議書，而有於八十八年九月
    二十九日及八十八年十月二十九日分別給付原告一萬四千二百六十七元及六千元
    ，經加以扣除後，被告尚應給付原告五萬四千六百五十二元等情。
    被告則以其於八十七年七月間進入原告公司後，均兢兢業業，為原告引進不少客
    戶，惟因工作壓力甚大而辭職，雖被告於任職時有簽立同意書，惟該同意書係屬
    定型化契約，新進人員均必須簽立，是前開同意書之簽立對被告顯失公平，從而
    原告自不得本於前開同意書加以請求；又如前開同意書有關違約金之約定條款有
    效，亦不能以原告薪資為計算標準，而應就被告在原告公司所受教育訓練因而支
    出之費用為計算標準，又前開約定之違約金金額亦過高，亦請法院能予酌減；且
    所謂實領薪資應扣除所得稅、勞保費、健保費、伙食費、福利金、退休金等必要
    支出；另被告父親雖與原告曾簽訂協議書，惟該協議書未經被告授權，原告亦不
    得據此對被告加以主張等情置辯。
三、法院之判斷：
（一）原告主張被告於進入原告公司任職時，有簽立同意書一紙，約定被告在原告公
      司任職未滿一年自動離職時，願賠償原告制服購置費用及實際服務期間實領薪
      資總額三分之一，惟被告自八十七年七月六日到職，至八十八年二月十日離職
      ，服務未滿一年之事實，業據提出同意書一份為證，亦為被告所不爭執，自堪
      信原告此部分之主張為真實；惟被告則以上情為辯，是本件所應探究者為前開
      同意書就違約金之約定是否顯失公平而應認為無效，又該同意書所謂「實領薪
      資總額之三分之一」之計算方式為何，另就違約金之約定是否過高等情。
（二）按當事人互相表示意思一致者，無論明示或默示，契約即為成立；核前開同意
      書約定事項，其內容既非冗長，字體亦非細小，文義亦淺顯易懂，另因金融機
      構於業務相互競爭，為避免因惡性競爭互相挖角，且使員工不致在對各項業務
      熟悉之際離職影響整體業務之推展，因而約定員工合理之任職期間，如有違約
      將負一定之賠償責任，此縱係以定型化契約方式定之，尚難謂即有顯失公平之
      情事，且經核前開同意書之內容亦無何違反法律強制規定、公序良俗及誠實信
      用原則，是被告辯稱該同意書第四項之約定無效云云，尚不足採。查依據前開
      同意書第四項約定，未滿一年自動離職願無條件賠償原告制服購置費用及實際
      服務期間實領薪資總額之三分之一等情，有前開同意書在卷可按；復查被告係
      於八十七年七月六日任職，八十八年二月十日離職，亦為被告所不爭執，是被
      告之任職期間確未滿一年，則原告本於該同意書之約定，請求被告給付違約金
      ，即非無據。被告雖辯稱應依原告實際花費之教育訓練費用為計算標準云云；
      惟當事人本得就各項違約情事約定賠償之金額，此乃預先避免實際計算損失之
      困擾及爭議，亦屬我民法所肯定，是被告此部分所辯尚不足採。
（三）惟按定型化契約條款如有疑義時，應為有利於非制定契約之一方之解釋，此為
      定型化契約之解釋原則。查原告自認近幾年來原告之新進人員均要簽署前開同
      一內容之同意書等情（見本院八十九年二月二十二日言詞辯論筆錄），是前開
      同意書顯係原告本於企業經營者之地位為規範與新進人員相關權利義務所制定
      之定型化契約自明。原告固主張前開同意書所謂「實際服務期間實領薪資」包
      括代扣之所得稅、勞保費、健保費、團保費、福利金、退休金，亦包括年終獎
      金、伙食津貼、其他津貼（獎金）等；被告則辯稱上開各項費用不應包括在所
      謂之「實領薪資」範圍等情；惟按前開同意書既係載明「實際服務期間實領薪
      資」，依其文義觀之自應限於「薪資」且係「實際領得」者而言，且依前述，
      因所謂「薪資」、「實際領得」在解釋上既然可能有疑義，自應為有利於被告
      之解釋，亦即應解釋為僅限於在相關資料顯示屬於薪資且係屬於被告可實際領
      得之範圍，而依原告所發被告之薪資單觀之，就應發金額部分有分底薪、調整
      本薪、加班費、津貼、獎金等，從而就被告而言，屬於薪資部分即為底薪及調
      整本薪部分，前開原告主張之年終獎金、伙食津貼、其他津貼（獎金）等自不
      能列入薪資計算，至由原告代扣之所得稅、勞保費、健保費、團保費、福利金
      等，應既非屬於被告實際領得項目，自亦不能將之列入前開實領薪資之範圍，
      原告雖主張前開所得稅、勞保費、健保費、團保費、福利金等，本屬於被告所
      得領取之薪資，僅係由原告代為扣繳云云；惟查前開所得稅、勞保費、健保費
      、團保費、福利金等，或係基於國家財稅、勞工法規，所強制應行繳納之費用
      ，或係基於團體契約及原告公司運作而繳交，且習慣上前開費用亦均由員工任
      職之事業體於發薪資時直接代為扣繳，而離職時亦無從領回，自難認係被告所
      實際領得之範圍，從而該部分金額自無從認係被告之實領薪資。惟被告辯稱原
      告代為扣繳之退休金亦不能算入被告之實領薪資云云，惟查前開代扣之退休金
      ，於被告離職時原告仍將給付被告等情，此由原告所提出之明細表有將原告此
      部分提領之退休金及利息列入應付項目自明，是此部分既屬原告離職時所得領
      得之範圍，自仍應算入其實領薪資之範圍。
（四）至原告雖主張被告離職後有與被告簽訂清償協議書，被告同意依據前開同意書
      之約定及原告主張之計算方式分期清償云云；惟被告抗辯前開清償協議書係其
      父親甲○○自行與原告所簽訂，並未經被告之授權或同意等情，而原告就此亦
      未舉證證明被告父親甲○○有經被告授與代理權簽訂前開清償協議書，而被告
      又表明不同意前開協議書之內容，則被告父親甲○○前開與原告簽訂之清償協
      議書自無從對被告發生效力。
（五）次查被告每月應發薪資為三萬零六百元，而由被告代扣部分為所得稅九百元、
      勞保費四百三十三元、健保費四百二十五元、團保費三百元、福利金一百五十
      三元，即合計二千二百一十一元，是每月實領之薪資為二萬八千三百八十九元
      （含離職時得領取之退休金一千二百九十六元），亦有原告所發被告之薪資單
      一份在卷可考，則被告於八十七年七月間所實領之薪資（含退休金）為二萬三
      千八百一十元（28389x26/31=23810，小數點以下四捨五入，下同），八十七
      年八月至八十八年一月所實領之薪資（含退休金）合計為十七萬零三百三十四
      元（28389x6=170334），至八十八年二月分之應發薪資為一萬零九百二十九元
      ，因該部分金額僅由原告代扣勞保費一百四十四元，福利金五十五元，亦有原
      告提出之明細表在卷可按，是被告於八十八年二月所得實領之薪資為一萬零七
      百三十元，從而依據前開同意書第四項所稱實際服務期間實領薪資總額即為二
      十萬四千八百七十四元（23810+170334+10730=204874）。
（六）本件被告既於八十八年二月十一日於任職未滿一年自動離職，自構成前開同意
      書第四項之違約事由，原告依據前開同意書請求被告賠償依照任職期間實領薪
      資總額三分之一之違約金，固屬有據，亦即本得依約請求六萬八千二百九十一
      元；惟按約定之違約金額過高者，法院得減至相當之數額，民法第二百五十二
      條定有明文，而上開有關違約金酌減之約定，不問其作用為懲罰性抑為損害賠
      償之預定，均有適用；又按當事人約定契約不履行之違約金過高者，法院固得
      依民法第二百五十二條以職權減至相當之數額，惟是否相當仍須依一般客觀事
      實、社會經濟狀況及當事人所受損害情形，以為酌定標準，而債務已為一部履
      行者，亦得比照債權人所受利益減少其數額，最高法院四十九年台上字第八０
      七號判例亦著有明文。本件審酌被告本身為國立中正大學財金系畢業，本身已
      具有相當財政金融知識，則原告相對所付出之教育訓練成本亦較低，而被告所
      擔任者又非涉及高專業、高營業秘密之工作，另被告前後任職已逾七個月，於
      離職前一月已先行向其主管報告等情，為原告所不爭執，是對原告公司業務之
      推展，損害自較為輕微，另被告提前離職乃係基於本身之工作壓力並非為另求
      高薪職位因素等情，因認本件就違約金之約定達實領薪資總額三分之一之約定
      顯屬過高，應酌減至四萬元，始為適當；次查依前開同意書第四項約定，被告
      尚應另賠償制服購置費用一萬九千四百五十元，被告就此部分亦不爭執，從而
      原告本得請求被告賠償之金額為五萬九千四百五十元。復查被告主張其離職時
      尚有共計三萬四千三百八十九元未領取，另亦先後共賠償原告二萬零二百六十
      七元，上開金額均應於原告請求之範圍扣抵等情，是被告顯已就此部分金額行
      使抵銷之意思及發生部分清償之效果，另原告所提出之明細表亦載明業將此部
      分金額扣抵，從而經抵銷及扣抵後，原告所得請求被告賠償之金額為四千七百
      九十四元。是原告請求被告給付在四千七百九十四元範圍及該部分金額自應給
      付之日即離職日後之八十八年十月三十日起至清償日止按法定利率年息百分之
      五計算之利息部分，即屬有據，應予准許，至逾上開範圍部分，則屬無據，應
      予駁回。
（四）本件係為被告部分敗訴之小額訴訟判決，就被告敗訴部分應依職權宣告假執行
      。
四、結論：原告之訴為有一部有理由，一部無理由，爰依民事訴訟法第四百三十六條
    之二十三、第四百三十六條第二項、第七十九條但書、第四百三十六條之十九第
    一項、第四百三十六條之二十，判決如主文。
中      華      民      國    八十九    年      三      月    三十一    日
                                  臺灣新竹地方法院新竹簡易庭
~B法      官  李承訓
右為正本係照原本作成。
如對本判決上訴，非以其違背法令為理由不得為之，且須於判決送達後廿日內以上訴
狀記載上訴理由向本院提出上訴狀。
~B法院書記官  呂超上
中      華      民      國    八十九    年      三      月    三十一    日


司法院資訊處製作；財團法人民間司法改革基金會備份。
